臺灣士林地方法院民事判決　八十六年度重訴字第三一五號
　　原　　　告　丙○○
　　訴訟代理人　詹順發律師
　　被　　　告　乙○○
　　　　　　　　丁○○
　　　　　　　　甲○○
右當事人間請求損害賠償事件，本院判決如左：
    主　　文
被告乙○○、丁○○應連帶給付原告新台幣肆佰肆拾陸萬元，及自民國九十一年十二
月四日起至清償日止，按週年利率百分之五計算之利息。
被告乙○○應給付原告新台幣陸拾伍萬元，及自民國九十一年十二月四日起至清償日
止，按週年利率百分之五計算之利息。
被告乙○○、甲○○應連帶給付原告新台幣肆拾萬肆仟肆佰貳拾元。
被告丁○○應將民國八十三年十月二十日所設定於附表一所示土地上，義務人為謝國
珍、權利人為丁○○，價值新台幣三千萬元之抵押權登記塗銷。
原告其餘之訴駁回。
訴訟費用由被告乙○○、丁○○連帶負擔百分之十二、被告乙○○負擔百分之二、被
告乙○○、甲○○負擔百分之一、被告丁○○負擔百分之八十四，餘由原告負擔。
本判決第一項於原告以新台幣壹佰伍拾萬元供擔保後，得假執行。
本判決第二項於原告以新台幣貳拾貳萬元供擔保後，得假執行。
本判決第三項於原告以新台幣拾萬伍仟元供擔保後，得假執行。
原告其餘假執行之聲請駁回。
    事    實
甲、原告方面：
  一、聲明：
  （一）被告乙○○、丁○○應連帶賠償原告新台幣（下同）四百四十六萬元，及自
        民國九十一年十二月四日起至清償日止，按週年利率百分之五計算之利息。
  （二）被告乙○○應賠償原告六十五萬元，及自九十一年十二月四日起至清償日止
        ，按週年利率百分之五計算利息。
  （三）被告乙○○、甲○○應連帶賠償原告六十九萬元。
  （四）被告丁○○應將八十三年十月二十日所設定於附表一所示土地上，義務人為
        謝國珍、權利人為丁○○，價值三千萬元之抵押權登記塗銷。
  （五）第一、二、三項聲明願供擔保請准宣告假執行。
  二、陳述：
  （一）被告乙○○、丁○○為夫妻，被告丁○○為原告之被繼承人謝國珍（民國八
        十四年四月十六日死亡）之侄孫女，謝國珍生前年邁多病，於八十三年七月
        二十六日與乙○○簽訂委任契約，委任乙○○代為銷售其所有坐落台北市○○區○○段二小段七二地號及其上門牌號碼為台北市大同區○○○路一四四
        巷五弄七號十三樓之一房屋（含共同使用部分一五一二建號，下稱系爭房地
        ），並交付印鑑章一枚、不動產原始憑證、所有權狀及相關證件予乙○○保
        管，詎被告乙○○、丁○○竟謀奪謝國珍之財產共同或單獨或與被告甲○○
        為左列不法情事：
    １、謝國珍生前為籌措安養費，於八十三年十月四日以被告丁○○為債務人，其
        本人為義務人名義，向淡水第一信用合作社（下稱淡水一信）借款七百萬元
        ，並將其名下所有之系爭房地供為擔保設定八百四十萬元抵押權予淡水一信
        ，所借款項則由該社撥入被告丁○○在該社帳戶，詎被告乙○○、丁○○竟
        於領得上開貸款七百萬元後拒不交付謝國珍，除為謝國珍支付安養、醫療、
        喪葬及其他費用共二百五十三萬元外，其餘四百四十六萬元均予以侵占。嗣
        八十四年一月十三日被告乙○○將系爭房地以八百三十五萬元出售予訴外人
        張希列，扣除其中貸款七百萬元、增值稅、契稅共約七十萬元由張希列負擔
        外，其餘六十五萬元均由張希列代書鍾延貴交付被告乙○○，詎被告乙○○
        竟於領得上開六十五萬元後將該價金侵占入己，爰依民法第一百八十四條、
        第一百八十五條規定訴請被告乙○○、丁○○負賠償責任，如聲明第一項、
        第二項所示。
    ２、被告丁○○明知其與謝國珍間並無任何民事法律關係及抵押權約定之事實，
        竟於八十三年十月十四日趁其保管謝國珍印章等文件之便，未得謝國珍之同
        意，偽造權利人為丁○○、債務人及義務人為謝國珍之抵押權登記申請書，
        將謝國珍所有如附表一所示土地設定三千萬元抵押權予丁○○，並委由不知
        情之代書葉麗錦、林李靜靜於同年月十九日持以行使送至台北市中山地政事
        務所辦理抵押權設定登記。爰依民法第一百八十四條、第二百十三條規定，
        訴請被告丁○○負回復原狀之責，塗銷附表一所示之抵押權登記。
    ３、被告乙○○為勤力股份有限公司（下稱勤力公司）董事，被告甲○○為該公
        司董事長，二人未經謝國珍同意，於八十三年九月初將勤力公司及全力營造
        公司籌備處遷入謝國珍所有之台北市大同區○○○路三０六號七樓及七樓之
        一辦公，無權占有前開房屋及其坐落基地，致原告受有每月三萬元相當於租
        金之損害，自八十三年十月一日起至八十八年十一月十六日止，共計損失六
        十九萬元，爰依民法第一百八十五條規定訴請被告乙○○、甲○○連帶賠償
        。
乙、被告乙○○方面：
  一、聲明：駁回原告之訴。
  二、陳述：刑事既已判決，民事方面即無需再賠償原告。
丙、被告丁○○方面：
  一、聲明：駁回原告之訴。
  二、陳述：對原告主張之事實並無意見，惟沒有錢可賠償原告。
丁、被告甲○○方面：
  一、聲明：駁回原告之訴。
  二、陳述：
  （一）其並非無權占有原告被繼承人謝國珍之前揭長安西路三０六號七樓、七樓之
        一房屋及坐落基地，其當初已支付租金予被告乙○○，且原承租人之搬遷費
        用五萬元亦為其所預付，並經原告同意，嗣用以扣抵租金，另尚支付修繕房
        屋費用四十餘萬元，約定條件為租期五年內不得調漲租金。
  （二）其已與原告之代表律師達成和解，自無須再負何民事責任。
戊、本院依職權調閱台灣高等法院九十年度上更（一）字第二九六號刑事判決歷審卷
    宗。
    理　　由
一、按當事人死亡者，訴訟程序在有繼承人、遺產管理人或其他依法令應續行訴訟之
    人承受訴訟以前當然停止，然有訴訟代理人時不適用之，觀諸民事訴訟法第一百
    六十八條、第一百七十三條前段規定至明。經查：原告於九十一年四月十六日死
    亡，有戶籍謄本一份在卷為憑，然原告既有訴訟代理人，揆諸首揭規定，本件訴
    訟程序自得繼續進行，而無須停止，合先敘明。
二、本件原告起訴主張：被告乙○○、丁○○為夫妻，被告丁○○為原告之被繼承人
    謝國珍之侄孫女，謝國珍生前年邁多病，乃於八十三年七月二十六日與乙○○簽
    訂委任契約，委任乙○○代為銷售其所有之系爭房地，並交付印鑑章一枚、不動
    產原始憑證、所有權狀及相關證件予乙○○保管，詎被告乙○○、丁○○竟利用
    保管謝國珍印章及前開文件之便，趁謝國珍生前為籌措安養費，而於八十三年十
    月四日以被告丁○○為債務人，其本人為義務人名義，向淡水一信借款七百萬元
    ，並將系爭房地供為擔保設定八百四十萬元抵押權予淡水一信，所借款項則由該
    社撥入被告丁○○在該社帳戶之機會，於領得上開貸款七百萬元後竟拒不交付謝
    國珍，除為謝國珍支付安養、醫療、喪葬及其他費用共二百五十三萬元外，其餘
    四百四十六萬元均予以侵占。嗣八十四年一月十三日被告乙○○將上開不動產以
    八百三十五萬元出售予訴外人張希列，扣除貸款、增值稅、契稅後，其餘六十五
    萬元均由張希列代書鍾延貴交付被告乙○○，詎被告乙○○竟於領得上開六十五
    萬元後將該價金侵占入己；又被告丁○○明知其與謝國珍間並無任何民事法律關
    係及抵押權約定之事實，竟於八十三年十月十四日趁其等保管謝國珍印章等文件
    之便，未得謝國珍之同意，偽造權利人為丁○○、債務人及義務人為謝國珍之抵
    押權登記申請書，將謝國珍所有如附表一所示土地設定三千萬元抵押權予丁○○
    ，並辦妥抵押權設定登記；被告乙○○、甲○○復未經謝國珍同意，於八十三年
    九月初將勤力公司及全力營造公司籌備處遷入謝國珍所有之台北市大同區○○○
    路三０六號七樓及七樓之一辦公，無權占有該二房屋及其坐落基地，致原告受有
    每月三萬元相當於租金之損害，自八十三年十月一日起至八十八年十一月十六日
    止，共計損失六十九萬元，爰依民法第一百八十四條、第一百八十五條規定訴請
    被告乙○○、丁○○、甲○○就其等之侵權行為分別負連帶賠償責任如聲明第一
    、二、三項所示，另被告丁○○則應塗銷附表一所示之抵押權登記等情；被告乙○○則以：刑事既已判決，民事方面即無需再賠償原告等語置辯；被告丁○○則
    以：對原告主張之事實並無意見，惟沒有錢可賠償原告等語置辯；被告甲○○則
    以：其已支付前揭長安西路房屋租金予被告乙○○，且原承租人之搬遷費用五萬
    元亦為其所預付，並經原告同意，嗣用以扣抵租金，另尚支付修繕房屋費用四十
    餘萬元，約定條件為租期五年內不得調漲租金，並非無權占有謝國珍之房屋，且
    其已與原告之代表律師達成和解，自無須再付何民事責任等語置辯。
三、原告主張其為謝國珍之繼承人，謝國珍於八十四年四月十六日死亡，謝國珍生前
    為籌措安養費，於八十三年十月四日以被告丁○○為債務人，其本人為義務人名
    義，向淡水一信借款七百萬元，並將系爭房地供為擔保設定八百四十萬元抵押權
    予淡水一信，所借款項則由該社撥入被告丁○○在該社帳戶，詎被告乙○○、丁○○竟於領得上開貸款七百萬元後拒不交付謝國珍，除為謝國珍支付安養、醫療
    、喪葬及其他費用共二百五十三萬元外，其餘四百四十六萬元均予以侵占，嗣八
    十四年一月十三日被告乙○○將系爭房地以八百三十五萬元出售予訴外人張希列
    ，扣除其中貸款、增值稅、契稅後，其餘六十五萬元均由張希列代書鍾延貴交付
    被告乙○○，詎被告乙○○竟於領得上開六十五萬元後將該價金侵占入己；又被
    告丁○○明知其與謝國珍間並無任何民事法律關係及抵押權約定之事實，竟於八
    十三年十月十四日趁其保管謝國珍印章等文件之便，未得謝國珍之同意，偽造權
    利人為丁○○、債務人及義務人為謝國珍之抵押權登記申請書，將謝國珍所有如
    附表一所示土地設定三千萬元抵押權予丁○○，並辦妥抵押權設定登記之事實，
    業據原告提出與其所述相符之戶籍謄本、繼承系統表，並為被告乙○○、丁○○
    所不爭執，復經台灣高等法院九十年度上更（一）字第二九六號刑事判決認定在
    案，又經本院調閱台灣高等法院九十年度上更（一）字第二九六號歷審卷宗核閱
    屬實，堪信為真實。
四、又原告主張被告乙○○、甲○○未經謝國珍之同意，先於八十三年九月初即將勤
    力公司及全力營造公司籌備處遷入謝國珍所有之台北市大同區○○○路三０六號
    七樓及七樓之一房屋辦公，無權占有該二房屋及其坐落基地一節，被告乙○○、
    甲○○雖自認占有前開二房地之事實，惟被告甲○○辯稱已支付租金，並非無權
    占有云云。然查：
（一）前揭台北市大同區○○○路三０六號七樓及七樓之一房屋及坐落基地原為原告
      被繼承人謝國珍所有，謝國珍死亡後，於八十五年十一月一日由原告辦妥繼承
      登記後，又於九十年十月四日出售予訴外人林東煒，被告乙○○、甲○○於八
      十三年九月初即將勤力公司、全力公司籌備處遷入該二房地營業而占有之事實
      ，有原告提出之土地、建物異動資料在卷為憑，並為被告所不爭執，自堪信為
      真實。
（二）參酌被告甲○○於另案所涉偽造文書刑事案件偵查中供稱：丙○○有一次到辦
      公室來找乙○○，說房子沒有搬走，要叫乙○○去收房租等情（見台灣士林地
      方法院檢察署八十四年度偵字第五六０八號卷第五０八頁反面），原告於該案
      偵查中亦證實確有此事，並稱是八十三年四月間的事等情（見同前偵查卷第五
      ０八頁反面），佐以原告陳稱：我沒有同意勤力公司搬到長安西路之房子，是
      他（乙○○）去把房客趕走的，本來說好要把房客趕走後，拿三萬元回來，我
      們平分，結果也沒有等情（見同前偵查卷第五００頁反面），被告乙○○於偵
      查中亦供稱：長安西路之房子本來有房客在住，欠了十三個月的房租，丙○○
      叫我去處理，我還給了對方五萬元的搬遷費等語（見同前偵查卷第五００頁反
      面），足見乙○○處理前承租人彭素如租約問題，係其與原告隱瞞謝國珍之私
      議，其終止前承租人租約後將房屋租予代表公司之被告甲○○，謝國珍顯非知
      情，且未將租金交予謝國珍，謝國珍死亡後，亦未將租金交予原告。
（三）至被告甲○○所辯其已給付租金及房屋修繕費用，並已與原告達成和解部分，
      則為原告所否認，被告甲○○就此有利於己之積極事實非僅未能舉證以實其說
      ，且依其所辯該等款項亦僅係交予被告乙○○而非原告，是此部分辯解自難採
      信。
（四）綜上所述，被告乙○○、甲○○自八十三年九月初即占用前開台北市○○○路
      三０六號七樓及七樓之一房屋及坐落基地，至該房地於九十年十月四日出售他
      人為止，並未經原告被繼承人謝國珍之同意，復未給付任何租金，均如前述，
      足認彼等於該段期間係無權占有前開二房地。
五、按因故意或過失，不法侵害他人之權利者，負損害賠償責任；數人共同不法侵害
    他人之權利者，連帶負損害賠償責任；負損害賠償責任者，除法律另有規定或契
    約另有訂定外，應回復他方損害發生前之原狀，民法第一百八十四條第一項前段
    、第一百八十五條第一項前段、第二百十三條第一項分別定有明文。被告乙○○
    、丁○○侵占謝國珍所有系爭房地向淡水一信所貸得款項中之四百四十六萬元，
    被告乙○○復侵占出售系爭房地所得價金中之六十五萬元；被告丁○○未得謝國
    珍之同意，趁其保管謝國珍印章等文件之便，偽造權利人為丁○○、債務人及義
    務人為謝國珍之抵押權登記申請書，將謝國珍所有如附表一所示土地設定三千萬
    元抵押權予丁○○，並辦妥抵押權設定登記，而原告為謝國珍繼承人之事實，均
    如前述，揆諸前揭規定，原告自得請求被告乙○○、丁○○就前揭侵占行為負賠
    償責任，及請求被告丁○○塗銷該不存在之抵押權。從而，原告訴請被告乙○○
    、丁○○連帶給付原告四百四十六萬元，被告乙○○給付原告六十五萬元，並均
    自最後言詞辯論期日翌日即九十一年十二月四日起至清償日止，按週年利率百分
    之五計算之利息；及訴請被告丁○○將八十三年十月二十日所設定於附表一所示
    土地上，義務人為謝國珍、權利人為丁○○，價值三千萬元之抵押權登記塗銷，
    洵屬有據，均應准許。
六、次按無權占有他人房屋，可能獲得相當於租金之利益，而致出租人受有相當於租
    金之損害，為社會通常之觀念（最高法院六十一年度台上字第一六九五號判例參
    照）。又按城市地方房屋之租金，以不超過土地及其建築物申報總價額年息百分
    之十為限，土地法第九十七條第一項定有明文。再按土地所有權人未於公告期間
    申報地價者，以公告地價百分之八十為其申報地價，平均地權條例第十六條前段
    著有明文。經查，台北市○○○路三０六號七樓及七樓之一房屋坐落土地，即台
    北市○○區○○段一小段七八八地號、七八九地號，八十三年七月之公告地價為
    每平方公尺十萬五千一百十六元、八十六年七月之公告地價則為每平方公尺十萬
    四千七百七十元，有原告所提之台北市中山地政事務所公告地價查詢結果二紙在
    卷可證，另台北市○○○路三０六號七樓、七樓之一房屋自八十三年度起至八十
    八年度止之課稅現值則如附表二所示，亦有台北市稅捐稽徵處大同分處九十一年
    十月十五日函覆一份在卷可稽；又前開二房屋坐落基地之權利範圍為五二八０分
    之一七四，系爭七八八地號、七八九地號之面積分別為四十八平方公尺、二百八
    十一平方公尺，有土地謄本二份附卷可參，亦即前開房屋使用基地為十點八四平
    方公尺（計算式見附表三，小數點後二位四捨五入），本院斟酌前開房地位於大
    同區之十一層商業用大樓、被告使用該基地之經濟價值及所受利益等情，認每月
    租金以不超過系爭土地及建築物申報總價額年息百分之五為當。又被告乙○○、
    甲○○自八十三年九月初至九十年十月四日止無權占用前開房地已如前述，揆諸
    前開規定，原告自八十三年十月一日起至八十八年十一月十六日止，受有相當於
    租金之損害共四十萬四千四百二十三元（計算式詳見附表四所示）。從而，原告
    訴請被告給付相當於租金之損害金四十萬四千四百二十三元，及自最後言詞辯論
    期日翌日即九十一年十二月四日起至清償日止，按週年利率百分之五計算之法定
    遲延利息，洵屬正當，自應准許。逾此部分之損害金請求，並無理由，應予駁回
    。
七、原告陳明願供擔保，聲請宣告假執行，經核其勝訴部份，合於法律規定，爰酌定
    相當之擔保金額宣告之；其餘假執行之聲請，因該部份訴之駁回而失所依據，應
    予駁回。
八、據上論結，本件原告之訴為一部有理由，一部無理由，依民事訴訟法第七十九條
    但書、第八十五條第一項後段、第八十五條第二項、第三百九十條第二項判決如
    主文。
中　　　華　　　民　　　國　　九十一　　年　　　十二　　月　　　十七　　日
                                        臺灣士林地方法院民事第二庭
~B審判長法　官　李玉卿
~B　　　法　官　王怡雯
~B　　　法　官　方彬彬
右為正本係照原本作成。
如對本判決上訴須於判決送達後廿日內向本院提出上訴狀。
中　　　華　　　民　　　國　　九十一　　年　　　十二　　月　　　十九　　日
~B法院書記官　蕭純純
~FO
附表一：
    地　　　　　　　　　　　　　　號　  應有部分
 １ 台北市○○區○○段一小段七五地號　　一四四分之七
 ２ 台北市○○區○○段一小段七三地號    六十分之七
 ３ 台北市○○區○○段一小段二二五地號  十六分之一
 ４ 台北市○○區○○段一小段二一九地號  八分之一
 ５ 台北市○○區○○段一小段七二地號    六十分之七
 ６ 台北市○○區○○段一小段七八地號    一四四分之七
 ７ 台北市○○區○○段一小段六地號      一四四分之七
附表二：
　　　　　長安西路三０六號七樓　  長安西路三０六號七樓之一    合計
八十三年  000000                      000000                  000000
0十四年  000000                      000000                  000000
0十五年  000000                      000000                  000000
0十六年  000000                      000000                  000000
0十七年  000000                      000000                  000000
0十八年  000000                      000000                  000000
附表三：
    (48+281)×174/5280＝10.84
附表四：
  占有期間　　　　　　　損害金之計算式（單位：新臺幣→元）
  83.10.01.-83.12.31.  (10.84×105116×80%+688800)×5%×3/12 =00000
  00.01.01.-84.12.31. (10.84×105116×80%+681200)×5%=00000
  00.01.01.-85.12.31. (10.84×105116×80%+673600)×5%=00000
  00.01.01.-86.06.30. (10.84×105116×80%+666100)×5%÷ 2=00000
  00.07.01.-86.12.31. (10.84×104770×80%+666100)×5%÷ 2=00000
  00.01.01.-87.12.31. (10.84×104770×80%+658500)×5%=00000
  00.01.01.-88.11.16. (10.84×104770×80%+650900)×5%× 320/365=68360
                              合計：404423元（元以下四捨五入）
